臺灣橋頭地方法院民事簡易判決
106年度橋簡字第53號
原      告  王佑齊  
訴訟代理人  林泰良律師
            王秀月  
被      告  黃寶旭  
訴訟代理人  黃素琴  
被      告  孫黃美蓮
訴訟代理人  孫清峰  
被      告  金德誠  

訴訟代理人  金祥誠  
受  訴  訟
告  知  人  馬懿萍  
上列當事人間請求返還土地等事件，本院於民國111年5月31日言
詞辯論終結，判決如下：
    主  文
原告之訴及假執行之聲請均駁回。
訴訟費用由原告負擔。
    事實及理由
壹、程序部分
一、按訴訟繫屬中，為訴訟標的之法律關係，雖移轉於第三人，
     於訴訟無影響，但第三人如經兩造同意，得聲請代當事人
    承 當訴訟，民事訴訟法第254 條第1 項定有明文。從而，
    訴訟 繫屬中，為訴訟標的之法律關係移轉於第三人，於訴
    訟無影 響，第三人固可依法承當訴訟，惟如第三人未承當
    訴訟，則 依前揭民事訴訟法第254 條第1 項之規定，移轉
    訴訟標的法 律關係之當事人自仍居於當事人地位，續行繫
    屬之訴訟，不 因訴訟標的之移轉，致失其為訴訟之權能。
    又按就兩造之訴訟有法律上利害關係之第三人，為輔助一造
    起見，於該訴訟繫屬中，得為參加；參加，應提出參加書狀
    ，於本訴訟繫屬之法院為之。參加書狀，應表明下列各款事
    項：一、本訴訟及當事人。二、參加人於本訴訟之利害關係
    。三、參加訴訟之陳述；訴訟之結果，於第三人有法律上利
    害關係者，法院得於第一審或第二審言詞辯論終結前相當時
    期，將訴訟事件及進行程度以書面通知該第三人；受告知人
    不為參加或參加逾時者，視為於得行參加時已參加於訴訟，
    民事訴訟法第58條第1項、第59條、第67-1條第1項、第67條
    分別定有明文。本件原告主張被告金德誠以其所有如附表一
    所示房屋後方之水溝及附表所示物體占用其土地，嗣金德誠
    於訴訟繫屬中將該屋讓與馬懿萍，依前開規定金德誠仍不失
    當事人地位，又本院對馬懿萍為得具狀參加訴訟之告知後，
    馬懿萍雖未依上開規定提出參加書狀，但依上開規定應認其
    於於得行參加時已參加於訴訟。
二、金德誠未於言詞辯論期日到場，核無民事訴訟法第386 條各
    款所列情形，依民事訴訟法第433條之3規定由原告一造辯論
    而為判決。
貳、實體部分
一、原告主張：高雄市○○區○○段000地號土地（下稱原告土地）
    為原告所有，原告於民國100年4月委請高雄市政府地政局岡
    山地政事務所（下稱岡山地政事務所）複丈土地結果發現原
    告土地遭被告越界設置排水溝（排水溝全部坐落於原告土地
    ，下稱系爭水溝）使用，且被告分別所有坐落於如附表所示
    土地（下合稱被告土地）之附表所示房屋（下合稱被告房屋
    ）有如附表「原告主張占用其土地之物體」欄所示物體（下
    合稱系爭物體）均占用原告土地，爰依所有物妨害除去請求
    權之法律關係提起本件訴訟。聲明:(一)被告應將系爭水溝
    拆除，並將占用之土地返還原告。(二)被告黃寶旭應將岡山
    地政事務所收件日期文號106年4月10日岡土法字第182號複
    丈成果圖（下稱甲複丈成果圖）編號W1至W4所示窗簷及O1、
    O2所示排煙管拆除，將占用之土地返還原告。(三)被告孫黃
    美蓮應將甲複丈成果圖編號W5窗簷、M1冷氣、O3排煙管拆除
    ，將占用之土地返還原告。(四)金德誠應將甲複丈成果圖編
    號W6窗簷、O4排煙管及岡山地政事務所收件日期文號107年7
    月17日岡土法字第417號複丈成果（下稱乙複丈成果圖）M2
    部分所示冷氣雨遮拆除，將占用之土地返還原告。(五)願供
    擔保，請准宣告假執行(註:原告於108年4月23日言詞辯論期
    日具狀及言詞為上開聲明後，雖聲請由地政補充測量上述聲
    明範圍以外之其他雨遮、屋簷等物〈即本院卷一第139至145
    頁所示物體，見本院卷一第181至182頁〉，但此部分未經地
    政實地測量〈詳後述〉，原告亦未就此部分變更或追加訴之聲
    明）。
二、被告方面:
(一)黃寶旭以: 其並未占用原告土地，且依74年地籍調查表界址
    標示兩造土地之地界線應該是水溝中線等語，資為抗辯。聲
    明:原告之訴駁回。
(二)孫黃美蓮以:其並未占用原告土地，水溝本來就有，地界線
    應該是水溝中線，其對原告自行測量結果有意見。聲明:原
    告之訴駁回。
(三)金德誠以:買房子的時候就有水溝，建商當初一定有測量過
    ，雨遮應該沒有超過界線，應該要以地政儀器測量結果為準
    。聲明:原告之訴駁回。
三、本院之判斷：
(一)按所有人對於無權占有或侵奪其所有物者，得請求返還之；
    對於妨害其所有權者，得請求除去之；有妨害其所有權之虞
    者，得請求防止之，民法第767條第1項定有明文。又按當事
    人主張有利於己之事實者，就其事實有舉證之責任，民事訴
    訟法第277條前段定有明文。
(二)兩造分別為原告土地、被告房屋所有人（被告所有房屋及坐
    落之土地如附表所示，又被告金德誠已將其房屋所有權移轉
    予馬懿萍），兩造房屋中間（被告房屋南側〈即屋後〉、原告
    房屋北側）有系爭水溝存在，及被告房屋與原告土地相鄰處
    有如附表所示系爭物體存在等事實，有建物登記謄本、土地
    登記謄本、地籍圖、兩造房屋之建築平面圖、竣工圖、使用
    圖、現場照片（岡簡卷第9至22頁、本院卷一第11至17頁、
    第59至60頁、第68至79頁、第140至145頁、162至165頁、本
    院卷二第41至42頁）可稽，且未據兩造爭執，堪以認定。而
    原告主張系爭水溝及系爭物體全部坐落在原告土地上，為被
    告所否認，經查:
 1、被告辯稱兩造土地之地界線應該是水溝中線乙節，核與岡山
    地政事務所109年7月16日高市岡地測字第10970796000號函
    及所附地籍調查表均記載兩造土地是以水溝中線為界相符（
    本院卷二第25至28頁），自非無稽。原告雖主張上開地籍調
    查時間是74年，後來被告將被告房屋增建時已將當年的水溝
    中線蓋滿，目前看到的系爭水溝並非74年指界當時的水溝，
    系爭水溝全部坐落原告土地云云（本院卷第116頁反面），
    但此為被告所否認，且經本院函請內政部國土測繪中心（下
    稱國土中心）就「若以不同地界方案分別測量，測得面積是
    否與原告土地之登記面積186平方公尺（見本院卷一第16頁
    ）相符」進行鑑定，並會同該中心人員至現場履勘，該中心
    以精密電子測距經緯儀檢測岡山地政事務所布設之圖根點，
    檢核無誤後，以各圖根點為基點，使用上述儀器施測，並計
    算坐標值輸入電腦以自動繪圖儀展繪於鑑測圖上，並依據地
    籍圖、圖解地籍圖數值化成果、地籍調查表等資料作成鑑定
    圖，其鑑定結論為: 若「北側以水溝中線〈按:即系爭水溝〉
    為界、東側以地籍圖經界線為界、南側以水溝中線為界、西
    側以地籍圖經界線為界」（下稱方案1），其所圍面積為186
    平方公尺；若「北側以水溝中線為界，東側以現存水溝外緣
    為界，南側以水溝中線為界，西側以地籍圖經界線為界」（
    下稱方案2），所圍面積為189平方公尺；若「四至範圍依原
    告指界（A點小鋼釘、B、C點為紅漆、D點為進入被告房屋牆
    面7公分處，即原告所主張其於100年4月複丈時指界之界址
    點）」（下稱方案3），所圍面積為188平方公尺；若「北側
    以原告指界及其延長線為界，東側以地籍圖經界線為界，南
    側以水溝中線為界，西側以地籍圖經界線為界」（下稱方案
    4），所圍面積為189平方公尺；若「北側以原告指界及其延
    長線為界，東側以現存水溝外緣為界，南側以水溝中線為界
    ，西側以地籍圖經界線為界」（下稱方案5），所圍面積為1
    92平方公尺，有國土中心111年4月21日測籍字第1111555252
    號函所附鑑定書、鑑定圖可稽（本院卷二第185至188頁），
    是本件依原告所主張界址點（兩造土地交界處北端之界址點
    已沒入被告房屋）施測之方案3測得面積為188平方公尺，與
    原告土地之登記面積186平方公尺並不相符，反而是原告土
    地北側（即兩造土地交界處）以現存水溝中線為界之方案1
    所測得面積186與原告土地登記面積相符，無從佐證原告主
    張。原告雖主張國土中心上開鑑定書所示方案1、2、4、5各
    有不可採之原因，故實際地界應以方案3為準云云（本院卷
    二第223至226頁），但本件應由原告負推翻上開證據（前述
    岡山地政事務所函、地籍調查表等）之責，而原告主張之方
    案3測得面積與原告土地面積不符，且原告主張之界址點（
    鋼釘）前經岡山地政事務所認定並非制式鋼釘，也非位在界
    址點上，有該所110年5月18日高市地岡測字第11070484700
    號函可稽（本院卷二第101頁），復未見其他足認原告主張
    之界址為特別可信之依據，其主張本件地界應以方案3為準
    云云，自難遽採。又依上開地籍調查表顯示74年地籍調查當
    時記載兩造土地以水溝中線為界，係經原告之父王武吉到場
    指界（本院卷二第26頁反面），原告也自陳當年是各出一半
    土地作水溝等語（本院卷二第114頁反面），故該水溝有一
    半使用到原告土地，應是出於當年相鄰土地所有人之間的合
    意，被告自非無權占用。
 2、本件依現有事證無從認定系爭水溝全部坐落在原告土地，已
    如前述，又從現場照片雖然可知附表一所示物體存在於系爭
    水溝上方（本院卷一第43至44頁、第162至165頁），但系爭
    水溝並未全部坐落原告土地，業如前述，自無從認定附表一
    所示物體全部坐落原告土地上空，原告主張附表一所示物體
    應全部拆除，自非有據。又本件前經到場履勘並請岡山地政
    事務所測量就上開物體進行測量，惟查: 該所甲複丈成果圖
    雖有記載部分冷氣、排煙管、窗簷（即附表所示物體）之長
    寬數據，但其用語均為「長約...、寬約...」並非具體確定
    ，並另記載因標的物過小，無法核算面積，僅能提供相對位
    置及尺寸，該圖也未記載上開物體有無占用原告土地，實際
    占用之面積範圍為何（本院卷一第97頁）；乙複丈成果圖之
    圖面雖可看出編號M2之冷氣雨遮有超過地籍線，但並未具體
    描繪該雨遮之尺寸及占用面積、範圍（本院卷一第174頁）
    ，故上開複丈成果圖均無法作為判斷被告實際占用情形之依
    據。該所收件日期文號108年5月30日岡法土字第230號複丈
    成果圖雖依據原告於本院卷一第139至145頁所示書狀之主張
    ，標示出雨遮、屋簷、冷氣等物體及地籍線之相對位置，但
    依該圖左側說明欄記載該圖是依據本院原函附件（即原告所
    提出之自行量測結果，本院當時以原告提出之資料為附件請
    地政就該等物體進行測量，見本院卷一第139至145頁）之各
    標的物面積尺寸展繪，並非基於地政事務所實地測量結果，
    仍難遽採。又原告所提出自行測量結果（本院卷一第139至1
    45頁）既為被告所否認，且地政事務所依原告提出之數據繪
    製之上開圖面有明顯不合理處（編號B04之雨遮超過地籍線
    ，畫到隔壁範圍上，見本院卷二第10頁），原告又未具體說
    明其如何測得上開數據，自難採為判斷基礎。又經本院再函
    請岡山地政事務所確認能否測量上開物體占用原告土地之面
    積、範圍，屢經該所表示無法測繪，有該所110年5月18日高
    市地岡測字第11070484700號函、109年7月16日高市地岡測
    字第10970796000號函可參（本院卷二第101頁、第25頁），
    而原告並未提出其他能夠確認或調查上開物體是否或實際占
    用原告土地之具體面積、範圍之證據或調查方法，自無從為
    有利原告之判斷。　
四、從而，原告主張被告應將系爭水溝拆除，並將占用之土地返
    還原告；黃寶旭應將附表編號1、2所示物體拆除，將占用之
    土地返還原告；孫黃美蓮應將附表編號3所示物體拆除，將
    占用之土地返還原告；金德誠應將附表編號4所示物體拆除
    ，將占用之土地返還原告，為無理由，應予駁回。原告之訴
    既經駁回，其假執行之聲請無所附麗，併予駁回。
五、訴訟費用負擔之依據：民事訴訟法第78條。
中　　華　　民　　國　　111 　年　　6 　　月　　16　　日
                  橋頭簡易庭  法      官    呂維翰
以上正本與原本相符。
如不服本判決，應於送達後20日內，向本院提出上訴狀並表明上
訴理由，如於本判決宣示後送達前提起上訴者，應於判決送達後
20日內補提上訴理由書（須附繕本）。
中　　華　　民　　國　　111 　年　　6 　　月　　16　　日
                              書  記  官    薛如媛　　　　　　　　
附表
編號 建物 所有人 坐落土地 原告主張占用其土地之物體 1 高雄市○○區○○段000○號建物（高雄市○○區○○路00號） 黃寶旭 高雄市○○區○○段000○000地號（原為高雄市○○區○○段○000地號，關於地號變更見本院卷一第119頁） 甲複丈成果圖編號W1至W4所示窗簷及O1、O2所示排煙管。 2 高雄市○○區○○段000○號建物（高雄市○○區○○路00號） 黃寶旭 高雄市○○區○○段000地號（原為高雄市○○區○○段○000000地號，嗣與401-2地號合併）  3 高雄市○○區○○段000○號建物（高雄市○○區○○路00號） 孫黃美蓮 高雄市○○區○○段000地號（原為高雄市○○區○○段○00000地號，嗣與401-3地號合併） 甲複丈成果圖編號W5窗簷、M1冷氣、O3排煙管。 4 高雄市○○區○○段000○號建物（高雄市○○區○○路00號） 金德誠（訴訟繫屬中移轉登記予馬懿萍） 高雄市○○區○○段000地號（原為高雄市○○區○○段00000地號） 甲複丈成果圖編號W6窗簷、O4排煙管及乙複丈成果圖M2部分所示冷氣雨遮。